---
title: "Práctica dirigida 10"
output:
  html_document:
    toc: yes
    toc_float: yes
    collapsed: no
    number_sections: no
    toc_depth: 3
    theme: flatly
    highlight: textmate
    always_allow_html: yes
---

**FACULTAD DE CIENCIAS SOCIALES - PUCP**

Curso: SOC294 - Estadística para el análisis sociológico 1

Semestre 2025 - 2

# **Creación de inicadores**

La construcción de indicadores aditivos constituye una estrategia metodológica fundamental para sintetizar información proveniente de múltiples ítems que miden dimensiones conceptualmente relacionadas. En encuestas como LAPOP, donde diversas preguntas buscan captar aspectos complejos —por ejemplo, confianza institucional, actitudes políticas, participación ciudadana o percepciones socioeconómicas—, cada ítem aporta solo una parte del fenómeno. Al combinar estos ítems en un indicador aditivo, es posible obtener una medida más robusta, estable y conceptualmente coherente de la variable latente que se desea analizar.

Este tipo de indicadores permite reducir el ruido asociado a respuestas individuales y aumentar la fiabilidad de la medición, ya que el uso de varios ítems atenúa los sesgos o errores específicos de cada pregunta. Además, facilita el análisis comparativo tanto entre individuos como entre países o periodos de tiempo, dado que los indicadores agregados suelen mostrar mayor consistencia que los ítems aislados. En estudios que emplean encuestas de opinión pública como LAPOP, la creación de estos indicadores es especialmente útil porque contribuye a captar patrones generales y relaciones estructurales que podrían pasar desapercibidos si se analizara cada pregunta de forma independiente.

```{r}
library(tidyverse)
```

```{r}
library(rio)
```

```{r}
data=import("C:/Users/Lala/Documents/GitHub/Estadistica1_sociologia_2025_2.github.io/PD10.dta")
```

```{r}
data$b12 <- as.numeric(data$b12)
data$b13 <- as.numeric(data$b13)
data$b18 <- as.numeric(data$b18)
data$b21 <- as.numeric(data$b21)
data$b21a <- as.numeric(data$b21a)
data$b31 <- as.numeric(data$b31)
data$b32 <- as.numeric(data$b32)
data$b37 <- as.numeric(data$b37)
data$b47a <- as.numeric(data$b47a)
```

Vamos a crear un indicador donde se utilicen preguntes de confianza. Es decir, veremos preguntas que midan el grado de confianza a instituciones políticas del país para hacer una escala y señalar qué tanto confían los peruanos en sus instituciones.

```{r}
data$indicador_aditivo <- rowSums(data[, c("b12", "b13", "b18", "b21", "b21a", "b31", "b32", "b37", "b47a")], na.rm = TRUE)


min_indicador <- min(data$indicador_aditivo)
max_indicador <- max(data$indicador_aditivo)

data$indicador_confianza <- ((data$indicador_aditivo - min_indicador) / 
                                 (max_indicador - min_indicador)) * 100
```

```{r}
data %>% 
  summarise(media = mean(indicador_confianza, na.rm = T),
            mediana = median(indicador_confianza,na.rm = T),
            sd = sd(indicador_confianza, na.rm = T),
            min = min(indicador_confianza, na.rm = T),
            max = max(indicador_confianza, na.rm = T))
```

```{r}
library(psych)
```

Separamos los items utilizados

```{r}
items_confianza <- data[, c("b12", "b13", "b18", "b21", "b21a", "b31", "b32", "b37", "b47a")]
items_confianza[items_confianza < 0] <- NA
```

Aplicamos el Alfa de Cronbach

```{r}
alpha_resultados <- alpha(items_confianza)
```

```{r}
alpha_resultados
```

## ¿Cómo interpretamos estos resultados?

1.  Coeficiente principal: raw_alpha o std.alpha

Estos son los más importantes.

-   0.70 – 0.95 → confiabilidad buena o aceptable

-   0.60 – 0.70 → confiabilidad moderada, aceptable en ciencias sociales

-   "\<" 0.60 → confiabilidad débil

-   "\>" 0.95 → sospechoso (posible redundancia extrema entre ítems)

**Si tu alfa está alrededor de 0.65 – 0.75, estás bien para LAPOP, que suele tener ítems heterogéneos.**

2.  average_r: correlación promedio entre ítems

**Indica qué tan relacionados están los ítems entre sí.**

-   0.15–0.50 → bueno para escalas amplias

-   Menos de 0.15 → ítems poco relacionados

-   Más de 0.50 → ítems demasiado redundantes

3.  Reliability if an item is dropped

-   Si eliminar un ítem sube el alfa → ese ítem está restando consistencia a la escala.

-   Si eliminar un ítem baja el alfa → ese ítem aporta a la escala y es mejor conservarlo.

Por ejemplo,

Al eliminar conf_medios, el alfa sube de 0.72 a 0.75 → este ítem podría estar midiendo algo distinto.

Al eliminar conf_partidos, el alfa baja de 0.72 a 0.68 → este ítem sí aporta información útil.

## Interpretación de los resultados

1.  Alfa de Cronbach (raw_alpha = 0.8785)

Este valor muestra una consistencia interna alta del indicador.

En ciencias sociales:

≥ 0.60 → aceptable

≥ 0.70 → bueno

≥ 0.80 → muy bueno

≥ 0.90 → demasiado alto (sugiere redundancia)

**Alfa de 0.8785 indica excelente consistencia interna, sin redundancia excesiva. Esto implica que tus ítems miden de forma coherente un mismo constructo: confianza institucional.**

2.  Alfa estandarizado (std.alpha = 0.8826)

Este valor asume que los ítems están estandarizados (misma varianza).

Estando tan cerca del raw alpha:

**Muestra que todos los ítems tienen varianzas relativamente similares, por lo que ninguno domina o desequilibra la escala.**

3.  average_r = 0.4552

Este es el promedio de las correlaciones entre ítems.

Reglas típicas en escalas de opinión:

-   0.10–0.20 → débil

-   0.20–0.30 → moderada

-   0.30–0.50 → buena

-   0.50 → muy fuerte (puede sugerir redundancia)

La correlación promedio de 0.46 es fuerte sin ser excesiva, lo que significa:

**los ítems se relacionan bien entre sí, pero no son copias unos de otros, y el concepto está bien representado.**

4.  ase = 0.0080 (error estándar del alfa)

Un error estándar tan bajo indica:

El alfa es una estimación precisa, muy estable.

Si calcularas intervalos de confianza:

IC95% ≈ 0.8785 ± 0.016

IC95% ≈ (0.862–0.895)

**Esto significa que nuestro indicador seguiría siendo confiable incluso en muestras distintas.**

5.  mean = 3.0468 y sd = 1.1472

Estas son las estadísticas descriptivas del puntaje promedio de los ítems:

media ≈ 3.05 sobre una escala de 1 a 7 → nivel moderado-bajo de confianza

sd ≈ 1.15 → hay variabilidad suficiente entre individuos, lo cual es bueno

**El indicador no está “aplanado”: distingue grupos, personas y niveles de confianza.**

6.  median_r = 0.4513

La correlación mediana coincide con la media (\~0.45), lo cual indica:

**La cohesión entre ítems es homogénea. No hay ítems “rebeldes” que se comporten distinto del resto.**

## Ejercicio y práctica para la PC3

Utilizar la base PER_2023_LAPOP_AmericasBarometer_v1.0_w

Se deberá construir un indicador donde se mida la percepción y apoyo a parejas LGTBIQ. Utilice las variable d6, D5NEWA, D7A, D5NEWB, D7B. Constrúyalo de manera que vaya del 0 al 100. Realice el alpha de cronbach e interprete sus resultados.

Por otro lado, ¿la edad es una variable que afecte al indicador que hemos construido? Realice estadísticos descriptivos, correlaciones y, finalmente, una regresión lineal simple interpretando sus resultados.

¿Existe alguna correlación entre el indicador de confianza y el indicador de percepción a tema LGTBIQ?
