---
title: "Práctica dirigida 5"
output:
  html_document:
    toc: yes
    toc_float: yes
    collapsed: no
    number_sections: no
    toc_depth: 3
    theme: flatly
    highlight: textmate
    always_allow_html: yes
editor_options: 
  markdown: 
    wrap: 72
---

**FACULTAD DE CIENCIAS SOCIALES - PUCP**

Curso: SOC294 - Estadística para el análisis sociológico 1

# **Muestreo (Técnicas de muestreo)**

## **Tipos de muestreo en investigación social**

Cuando investigamos en ciencias sociales no siempre podemos estudiar a
toda la población (por ejemplo, a todos los jóvenes de una ciudad). Por
eso usamos muestras, es decir, un grupo reducido de personas que nos
permiten aproximarnos a la realidad del conjunto.

Existen distintos tipos de muestreo:

-   Muestreo aleatorio simple: Cada persona de la población tiene la
    misma probabilidad de ser seleccionada. Es como sacar un papelito de
    una tómbola.

-   Muestreo sistemático: Se selecciona cada "k-ésimo" elemento de una
    lista ordenada. Por ejemplo, elegir a cada décima persona que entra
    a la universidad.

-   Muestreo estratificado: La población se divide en estratos (por
    ejemplo: hombres y mujeres, o grupos de edad), y se toman muestras
    de cada estrato de manera proporcional. Esto asegura representación
    de los diferentes subgrupos.

-   Muestreo por conglomerados (clusters): En lugar de seleccionar
    individuos, se eligen grupos completos (como colegios, barrios o
    universidades) y luego se estudia a las personas dentro de esos
    grupos.

En resumen:

-   El muestreo aleatorio simple busca igualdad de oportunidades.

-   El sistemático usa un patrón fijo.

-   El estratificado garantiza representación de subgrupos.

-   El por conglomerados trabaja con grupos enteros para ahorrar tiempo
    y costos.

## **Conceptos clave para entender el muestreo**

Cuando tomamos una muestra, estamos usando herramientas estadísticas que
nos permiten aproximarnos a la realidad de la población. Tres ideas
centrales son:

**Variables aleatorias**. Una variable aleatoria es un número que
resulta de un proceso de azar.

Ejemplo: si encuestamos al azar a un estudiante y registramos su edad,
esa edad es el valor de una variable aleatoria.

En sociología, nuestras encuestas generan variables aleatorias porque
dependen de a quién entrevistemos.

**Ley de los grandes** **números.** Dice que, a medida que aumenta el
tamaño de la muestra, el promedio de la muestra se acerca cada vez más
al promedio verdadero de la población.

Ejemplo: si preguntamos a 10 personas cuánto leen al mes, el promedio
puede variar mucho; pero si preguntamos a 1,000 personas, ese promedio
será muy parecido al real de toda la ciudad.

**Teoría del límite central.** Afirma que, aunque las variables
originales no tengan forma de campana, la distribución de los promedios
de muchas muestras tiende a ser normal (curva de campana).

Esto explica por qué los sociólogos podemos usar intervalos de confianza
y pruebas estadísticas: aunque la población sea muy diversa, los
promedios de las muestras siguen un patrón predecible.

```{r}
setwd("C:/Users/u_socialesprofesor/Documents/GitHub/Estadistica1_sociologia_2025_2.github.io")
```

```{r}
library(survey)
library(tidyverse)
library(foreign)
library(haven)
library(dplyr)

cpv <- read_dta("cpv2017_pob07mod.dta")
#View(cpv2017_pob07mod)
```

### **Muestreo Aleatorio Simple (MAS)**

```{r}
set.seed(123456) # Clave para poder replicar

#Distintas maneras de extraer aleatoriamente

mas1 <- cpv[sample(1:nrow(cpv) , size = 994), ]

mas2 <- cpv %>% 
  slice_sample(prop = 0.001)

mas3 <- cpv %>%
  slice_sample(n = 994)
```

### **Muestreo Aleatorio Estratificado (MAE)**

```{r}
set.seed(123456)# Clave para poder replicar

mae1 <- cpv %>%
  group_by(c5_p2) %>%
  slice_sample(prop = 0.001)
```

### **¿Cómo introducir diseño muestral?**

```{r}
set.seed(123456) # Clave para poder replicar
data(api) # Ejemplo de Lumley

## MAS ##
mas_d <- svydesign(id = ~1 , fpc = ~fpc , data = apisrs)
svytotal(~enroll , mas_d)
svymean(~enroll , mas_d)
```

id = ~1
Significa que no hay conglomerados (PSU = 1). Es decir, se trata de un muestreo simple, no estratificado ni por conglomerados.

fpc = ~fpc
fpc es la corrección por población finita (finite population correction).
Indica el tamaño de la población total de la cual se extrajo la muestra.
En el dataset apisrs, esa variable (fpc) tiene el valor de𝑁, la población total, asignado a cada observación.

Esto le dice a R: “Oye, la muestra no es con reemplazo y corresponde a una población finita de tamaño N, así que ajusta la varianza con la corrección FPC”.

data = apisrs
El dataset de ejemplo incluido en el paquete survey.
Es una muestra aleatoria simple (SRS) de escuelas en California.

```{r}
## MAE ##
set.seed(123456) # Clave para poder replicar
mae_d <- svydesign(id = ~1 , fpc = ~fpc , data = apistrat , strata = ~stype)
svytotal(~enroll , mae_d)
svymean(~enroll , mae_d)

```

### **Extraer muestra + introducir diseño muestral**

#### **MAS**

```{r}
## MAS 
# Extraemos muestra (MAS)
mas4 <- cpv %>%
  slice_sample(prop = 0.001)

mas4 = mutate(mas4 , fpc = 994494 , pw = 994494/994 , n = 1 , .keep = "all")
mas4_d = svydesign(id = ~1 , fpc = ~fpc , data = mas4)
mas4_dw = svydesign(id = ~1 , fpc = ~fpc , weights =~pw , data = mas4)

#Promedios
svymean(~c5_p4_1 , mas4_d)
svymean(~c5_p4_1 , mas4_dw)
```

1. fpc = 994494
Se crea una variable fpc con valor constante = 994,494.
Esto representa el tamaño de la población total (N) de donde salió la muestra.
Se usa como corrección por población finita (finite population correction) al definir el diseño muestral.

2. pw = 994494/994
Aquí se calcula un peso muestral (pw).

Significa que cada observación de la muestra representa a ~1000 unidades de la población.

3. n = 1

Se crea una variable constante con valor 1.
Muchas veces se usa como identificador de conglomerado (id) cuando el muestreo es aleatorio simple (sin estratos ni clusters).

4. .keep = "all"

Instrucción de mutate para mantener todas las variables originales de mas4, además de las nuevas (fpc, pw, n).

#### **MAE**

```{r}
# Dummy de sexo
cpv = mutate(cpv , sexo = ifelse(c5_p2 == 1 , 1 , 0) , .keep = "all")

# Contamos para fpc (estrato)
cpv %>%
  count(sexo)

# Extraemos muestra (MAE)
mae4 <- cpv %>%
   group_by(sexo) %>%
  slice_sample(prop = 0.001)

mae4 <- mae4 %>%
  mutate(fpce = case_when(
    sexo == 0 ~ 508712 ,
    sexo == 1 ~ 485782) , .keep = "all")

mae4_d = svydesign(id = ~1 , fpc = ~fpce , data = mae4 , strata = ~sexo)

svymean(~c5_p4_1 , mae4_d)
```
